ACORDAO-COMPLETO-2365405

ACÓRDÃO 11373/2019 ATA 39/2019 - SEGUNDA CÂMARA

VISTOS, relatados e discutidos estes autos em que se aprecia o recurso de reconsideração recurso de reconsideração interposto por José de Arimatéia Anastácio Rodrigues de Lima, ex-prefeito do município de Livramento/PB (gestões 2001/2004 e 2005/2008) , contra o Acórdão 9858/2017-TCU-Segunda Câmara, mediante o qual esta Corte julgou irregulares suas contas e o condenou ao pagamento do débito apurado,
ACORDAM os Ministros do Tribunal de Contas da União, reunidos em Sessão da Segunda Câmara, ante as razões expostas pelo Relator, em:
	9.1. conhecer do presente recurso de reconsideração, com fulcro nos arts. 32, inciso I, e 33 da Lei nº 8.443/1992, para, no mérito, negar-lhe provimento;
	9.2. dar ciência desta deliberação ao recorrente, ao interessado e ao Procurador-Chefe da Procuradoria da República no Estado da Paraíba.

Recurso de reconsideração interposto contra acórdão que julgou irregulares as contas do ex-prefeito do município de Livramento/PB e o condenou ao pagamento do débito apurado em razão da não comprovação da regular aplicação da totalidade dos recursos repassados à prefeitura por intermédio de convênio, cujo objeto era a assistência financeira para atender ao Centro de Referência da Assistência Social  Casa da Família.

Segunda Câmara

Município de Livramento/PB.

3. Interessado/Recorrente:
3.1. Interessado: Fundo Nacional de Assistência Social (FNAS).
3.2. Recorrente: Jose de Arimatéia Anastácio Rodrigues de Lima (CPF XXX.324.314-XX).

13.1. Ministros presentes: Ana Arraes (Presidente), Augusto Nardes (Relator) e Raimundo Carreiro.
13.2. Ministro-Substituto convocado: Augusto Sherman Cavalcanti.
13.3. Ministros-Substitutos presentes: Marcos Bemquerer Costa e André Luís de Carvalho.

AUGUSTO NARDES

Ministro Aroldo Cedraz.

Transcrevo a seguir, com os ajustes de forma pertinentes, a instrução elaborada na Secretaria de Recursos (peça 54) , que teve a anuência de seu corpo diretivo (peça 55) e do Ministério Público junto ao TCU (peça 56) :
"INTRODUÇÃO
Trata-se de recurso de reconsideração interposto por Jose de Arimatéia Anastácio Rodrigues de Lima (peça 40) contra o Acórdão 9858/2017-TCU-Segunda Câmara (peça 21) , de Relatoria do Exm. Ministro Aroldo Cedraz.
1.1 A deliberação recorrida apresenta o seguinte teor:
VISTOS, relatados e discutidos estes autos de Tomada de Contas Especial instaurada pelo Fundo Nacional de Assistência Social (FNAS) em desfavor do Sr. José de Arimatéia Anastácio Rodrigues de Lima, prefeito de Livramento-PB nas gestões 2001-2004 e 2005-2008, em razão de impugnação parcial das despesas custeadas com recursos do Convênio CV-456/MAS/2003 (peça 2, p. 28-36) , tendo por objeto fornecer assistência financeira ao Centro de Referência social - Casa da Família, com vigência estipulada para o período de 17/12/2003 a 29/3/2005 no montante de R$ 108.000,00 (cento e oito mil reais) ;
ACORDAM os Ministros do Tribunal de Contas da União, reunidos em Sessão da Segunda Câmara, diante das razões expostas pelo Relator, em:
9.1. julgar irregulares, com fulcro nos arts. 1º, inciso I; 16, inciso III, alínea 'c'; 19 e 23 da Lei 8.443/1992, as contas do Sr. José de Arimatéia Anastácio Rodrigues de Lima (CPF XXX.324.314-XX) , ex-Prefeito do município de Livramento-PB (gestões 2001-2004 e 2005-2008) , e imputá-lo débito na quantia de R$ 40.922,67, fixando-lhe o prazo de 15 (quinze) dias, a contar da notificação, para comprovar, perante o Tribunal (art. 214, inciso III, alínea 'a', do Regimento Interno) , o recolhimento da dívida aos cofres do Fundo Nacional de Assistência Social, atualizada monetariamente e acrescida dos juros de mora, calculados a partir de 17/12/2004, até a data do recolhimento, na forma prevista na legislação em vigor, abatendo-se, na oportunidade, valor (es) eventualmente ressarcido (s) ;
9.2. autorizar, desde logo, nos termos dos arts. 26 e 28, inciso II, da Lei 8.443/1992:
9.2.1. o pagamento das dívidas em até 36 (trinta e seis) parcelas mensais e consecutivas, se solicitado por quaisquer das responsáveis, fixando-se o vencimento da primeira em 15 (quinze) dias, a contar do recebimento da notificação, e o das demais a cada 30 (trinta) dias, devendo incidir sobre cada uma delas os encargos legais devidos, na forma prevista na legislação em vigor, sem prejuízo ao vencimento antecipado do saldo devedor em caso de não comprovação do recolhimento de qualquer parcela, conforme prevê o art. 217, § 2º, do Regimento Interno-TCU;
9.2.2. a cobrança judicial das dívidas, caso não atendidas as notificações;
9.3. dar ciência desta decisão ao responsável, aos demais interessados e, em consonância com o disposto no art. 16, § 3º, da Lei 8.443/1992, c/c com o art. 209, § 7º, in fine, do Regimento Interno-TCU, à Procuradoria da República no Estado da Paraíba, neste último caso disponibilizando cópia desta deliberação.
HISTÓRICO
Cuidam os autos de TCE instaurada pelo Fundo Nacional de Assistência Social (FNAS) em desfavor do Sr. José de Arimatéia Anastácio Rodrigues de Lima, ex-prefeito de Livramento/PB (gestões 2001/2004 e 2005/2008) , em razão de impugnação parcial das despesas custeadas com recursos do Convênio CV-456/MAS/2003 (peça 2, p. 28-36) , tendo por objeto fornecer assistência financeira ao Centro de Referência social - Casa da Família, com vigência estipulada para o período de 17/12/2003 a 29/3/2005 no montante de R$ 108.000,00.
Considerando a ausência de documentos comprobatórios de algumas despesas, como psicólogos, auxiliares administrativos e assistentes sociais, por meio do Acórdão 9858/2017-TCU-Segunda Câmara (peça 21) , foram julgadas irregulares as contas do Sr. José de Arimatéia Anastácio Rodrigues de Lima. O ex-prefeito foi condenado em débito (item 9.1) , nos termos da decisum supracitada.
Examina-se, nesta oportunidade, o recurso de reconsideração interposto pelo Sr. José de Arimatéia Anastácio Rodrigues de Lima (peça 40) contra o último julgado.
EXAME DE ADMISSIBILIDADE 
O recurso preenche os requisitos de admissibilidade, conforme exigência do art. 33 da Lei 8.443/1992 (Lei Orgânica do TCU) . Refere-se, ainda, a responsável legitimado e meio recursal adequado para impugnar o Acórdão 9858/2017-TCU-Segunda Câmara (peça 21) .
Dessa forma, ratifica-se a proposta de conhecimento do recurso, com efeito suspensivo, formulada no exame de peça 48, acolhida pelo Relator, Exm. Ministro Augusto Nardes, conforme Despacho de peça 49.
EXAME DE MÉRITO
	No recurso trazido (peça 40) , será necessário verificar, em síntese, se:
	PRELIMINARMENTE
	a) houve cerceamento de defesa, haja vista a dificuldade na obtenção de documentos comprobatórios, que observou o prazo estabelecido pela legislação regulamentadora à época (IN STN 1/1997) , de 5 anos.
	NO MÉRITO
	a) houve comprovação da execução integral do objeto e a aplicação regular dos recursos recebidos, bem como ausência de má-fé, dano e lesão ao erário (peça 71, p. 11-13) .
	DA PRELIMINAR
Da análise da alegação de cerceamento de defesa
Em sua defesa (peça 40, p. 6-9) , alegando prejuízo em sua defesa, em síntese, o recorrente relata que houve dificuldade na obtenção de documentos imprescindíveis à formulação da defesa, haja vista o lapso temporal (documentos alusivos aos anos de 2003 a 2005) . Assim a obtenção da documentação comprobatório restou prejudicada.
Registra ainda que a documentação comprobatória foi guardada conforme normativo regulamentador à época (IN STN 1/1997) , pelo prazo de 5 anos. Assim, entende que exigir hoje todos os documentos comprobatórios da execução do Convênio, mostra-se irrazoável e fere frontalmente seu amplo direito de defesa.
Nessa lógica, requer a reforma de sua condenação.
	Análise
De fato, considerando o período da celebração do ajuste, a regulamentação do convênio observava as regras estabelecidas pela IN STN 1/1997. Assim, à época, previa-se que a documentação da despesa devia ser mantida em boa ordem pelo convenente durante 5 anos, contados da aprovação da prestação ou da tomada de contas do gestor do órgão concedente (art. 30, § 1º, da IN/STN 1/1997) .
Contudo, considerando que a contagem era a partir da data da aprovação da prestação de contas (art. 30, IN STN 1/1997) , isto é, o termo a quo no presente caso nem chegou a iniciar, visto que não houve aprovação dessas contas.
Ademais, é oportuno frisar que esse prazo é interrompido sempre que for realizado qualquer questionamento sobre a prestação de contas, seja requisitando outras informações ou documentos complementares. Nesse sentido, seguem enunciados extraídos da jurisprudência selecionada:
O prazo quinquenal para a guarda da documentação pelo convenente (art. 30, § 1º, da IN-STN 01/1997) não se interrompe apenas com a instauração da tomada de contas no âmbito do TCU ou do órgão concedente, mas também pela prática de ato que, de alguma forma, leve ao conhecimento do responsável convenente a necessidade de adoção de alguma providência relativa à prestação de contas. (Acórdão 2275/2019-TCU-Segunda Câmara, relator Ministro Augusto Nardes e 2.252/2016-TCU-Plenário, relator Ministro Raimundo Carreiro) 
A Administração Pública é obrigada a manter a guarda de documentos comprobatórios de despesa pelo prazo de cinco anos, tendo como marco inicial a data da aprovação das contas do gestor. (Acórdão 2517/2014-TCU-Primeira Câmara, relator Ministro José Múcio Monteiro) 
Nessa perspectiva, compulsando os autos, é possível identificar que, antes de 1 ano da data final (29/5/2005 a 20/10/2005, peça 2, p. 81-84) estabelecida para a apresentação da prestação de contas, o órgão concedente emitiu notificação ao responsável solicitando toda documentação comprobatória dos gastos, assim, interrompeu-se naquele instante o prazo de 5 anos mencionado e o gestor também tornou-se ciente de que estava em falta com a apresentação dos comprovantes das despesas em questão, de modo que, já que não os apresentou naquela notificação, deveria, no mínimo, tê-los guardado até ser cobrado novamente ou ser informado da aprovação das contas do convênio.
Portanto, mostra-se equivocado o entendimento do recorrente com relação aos prazos para guarda de documentos comprobatórios de despesas, já que vinha sendo instado a sanar as irregularidades objeto de notificações ainda em 2005, enquanto se encontrava no exercício do mandato de prefeito de Livramento/PB.
Dessa forma, entende-se pelo não provimento da alegação recursal apresentada.
	DO MÉRITO
Da comprovação da execução integral do objeto do Convênio CV-456/MAS/2003 e da ausência de má-fé, dano e lesão ao erário
Em sua defesa (peça 40, p. 3-6) , o ex-prefeito sustenta que o objeto do Convênio CV-456/MAS/2003 (peça 2, p. 28-36) foi executado em sua integralidade. Apresenta lista dos profissionais que teriam recebido os recursos do pacto, bem como os respectivos documentos de nota de empenho. Assevera ainda que há nexo causal entre os documentos apresentados e as respectivas despesas impugnadas.
Por fim, registra que agiu de boa-fé, bem como que não houve comprovação de culpa por atos ilegais. Nesse sentido, pede a reforma de sua condenação.
	Análise	
A ratio decidendi do Acórdão 9858/2017-TCU-Segunda Câmara foi não comprovação da regular aplicação dos recursos recebidos pela ausência de documentação comprobatória de algumas despesas realizadas. Assim, a sucumbência do recorrente foi o dano ao erário gerado com as despesas com prestadores de serviços, como psicólogos, auxiliares administrativos e assistentes sociais.
Ressalte-se que a orientação deste Tribunal é pacífica no sentido de que a defesa na tomada de contas especial (TCE) deve estar instruída com todos os elementos necessários à comprovação da aplicação dos recursos federais repassados. Nessa linha, manifestou-se o Ministro Walton Alencar Rodrigues no voto condutor do Acórdão 923/2006-TCU-Segunda Câmara:
Instaurada a tomada de contas especial, e sendo este um procedimento de exceção, a comprovação da aplicação dos recursos deve estar acompanhada de todos os elementos que motivaram os pagamentos, como notas fiscais, recibos, procedimentos licitatórios, contratos, extratos bancários, cópias de cheques e/ou ordens de pagamentos, enfim, os elementos necessários e suficientes que levem ao convencimento da boa e regular aplicação dos recursos.
Nessa perspectiva, sobre a comprovação da boa e regular aplicação de recursos públicos, não cabe ao gestor apenas afirmar que não desviou as importâncias recebidas, ou que foram essas aplicadas em benefício da comunidade; há que se ter provas irrefutáveis, por meios idôneos, da boa e regular aplicação de recursos públicos, na forma indicada pela legislação que rege a matéria. 
Portanto, a comprovação da boa e regular aplicação de recursos públicos transferidos mediante convênio e outros instrumentos congêneres evidencia-se mediante a execução física e a execução financeira da avença, acompanhada do nexo de causalidade entre uma e outra. Para comprovar a boa e regular aplicação de recursos públicos transferidos por força de convênios celebrados com a União, não basta a simples apresentação de notas de empenho. É imprescindível que o responsável evidencie, por meio de documentos idôneos, que o objeto do convênio foi efetivamente executado com os valores recebidos. Tal evidenciação só se dá mediante inequívoca comprovação da existência de nexo de causalidade entre a fonte de receita e os gastos para consecução do objeto do ajuste. Portanto, é imperioso que, com os documentos apresentados com vistas a comprovar o bom emprego dos valores públicos, seja possível constatar que eles foram efetivamente utilizados no objeto pactuado, de acordo com os normativos legais e regulamentares vigentes. (Acórdão 6098/2017-TCU-Primeira Câmara (rel. Min. Benjain Zymler) ,3.223/2017-TCU-2ª Câmara (rel. Min. Marcos Bemquerer) , 1.276/2015-TCU-Plenário (rel. Min. José Múcio Monteiro) e outros) .
Assim, para a comprovação da despesa, entre outros, exige-se as ordens bancárias e o extrato da conta corrente com períodos proporcionais à realização do serviço executado, bem como recibos, notas fiscais, etc. No presente caso, apresentou-se somente uma lista contendo nome de profissionais e os respectivos números dos documentos de notas de empenho, isto é, documentação insuficiente e incompleta para fins de comprovação das despesas e respectivos nexos causais. 
Passa-se agora para análise da responsabilidade do gestor perante o TCU. A respeito do assunto, cabe esclarecer que, no âmbito dos processos de sua competência, a responsabilidade dos jurisdicionados perante o TCU é de natureza subjetiva, caracterizada mediante a presença de simples culpa stricto sensu, sendo desnecessária a caracterização de conduta dolosa ou má-fé do gestor, bem como eventual aferimento de vantagens financeiras (locupletamento) .
Desse modo, é suficiente a quantificação do dano, a identificação da conduta do responsável que caracterize sua culpa, seja por imprudência, imperícia ou negligência, e a demonstração do nexo de causalidade entre a conduta culposa  (stricto sensu)  e a irregularidade que ocasionou o dano ao erário. Já a culpa grave ou grosseira é variável subjetiva considerada apenas para a dosimetria da apenação, se for o caso, ou seja, não como excludente de culpabilidade. Nesse sentido, seguem enunciados extraídos da jurisprudência selecionada:
O julgamento pela irregularidade das contas do responsável, com a consequente condenação para que ele promova o ressarcimento do dano ao erário, independe de ter havido ou não prática de ato de improbidade administrativa ou auferimento de vantagem pessoal em decorrência da gestão de recursos públicos. (Acórdão 10853/2018-TCU-Primeira Câmara, relator Ministro Bruno Dantas) 
A obrigação de ressarcimento ao erário prescinde de comprovação de dolo. É suficiente a quantificação do dano, a identificação da conduta do responsável que caracterize sua culpa, seja por imprudência, imperícia ou negligência, e a demonstração do nexo de causalidade entre a conduta culposa (stricto sensu) e a irregularidade que ocasionou o dano ao erário. (Acórdão 185/2016-TCU-Plenário, relator Ministro Vital do Rêgo) 
No âmbito dos processos de controle externo, a responsabilidade dos gestores de recursos públicos é de natureza subjetiva. São exigidos simultaneamente três pressupostos para a responsabilização: (i) o ato ilícito na gestão dos recursos públicos; (ii) a conduta dolosa ou culposa; e (iii) o nexo de causalidade entre o dano e o comportamento do agente. Admite-se a ocorrência de excludentes de culpabilidade, tal como a inexigibilidade de conduta diversa ou a ausência de potencial conhecimento da ilicitude. (Acórdão 2420/2015-TCU-Plenário, relator Ministro Benjamin Zymler) 
A condenação em débito independe da ocorrência de conduta dolosa ou de locupletamento, bastando para tanto a constatação de conduta culposa (stricto sensu) dos responsáveis pela irregularidade que ocasionou o dano ao erário. (Acórdão 2367/2016-TCU-Plenário, relator Ministro Benjamin Zymler) 
A responsabilidade perante os tribunais de contas é de natureza subjetiva, se origina de conduta comissiva ou omissiva do agente, dolosa ou culposa, cujo resultado seja a violação dos deveres impostos pelo regime de direito público aplicável àqueles que administram recursos do Estado ou ainda aos que, sem deter essa condição, causarem prejuízo aos cofres públicos. (Acórdão 6479/2014-TCU-Segunda Câmara, relator Ministro Marcos Bemquerer) 
Portanto, independentemente de haver dolo, dano, desfalque ou locupletamento por parte de gestores, no caso de não comprovação da boa e regular aplicação dos recursos federais recebidos, os responsáveis estão sujeitos ao ressarcimento (débito) e a multa, se for o caso.
Dessa forma, entende-se pelo não provimento das razões recursais apresentadas.
CONCLUSÃO
Em face da análise das razões recursais apresentadas, concluiu-se que:
	a) não houve prejuízo ao contraditório e à ampla defesa, tampouco inobservância aos normativos regulamentadores da época, tendo em vista a ocorrência cobrança, por meio de notificação, dos documentos antes do prazo final para prestação de contas e a consequente interrupção do prazo para guarda da documentação comprobatória.
	b) não houve apresentação de documentação comprobatória da realização das despesas com os profissionais contratados, tampouco estabelecimento do nexo de causalidade entre as despesas realizadas e os recursos federais recebidos; e
	c) considerando a responsabilidade subjetiva dos gestores públicos perante o TCU, independentemente de haver dano, desfalque, desvio de recursos ou locupletamento por parte de gestores, no caso de não comprovação da boa e regular aplicação dos recursos federais recebidos, os responsáveis estão sujeitos ao ressarcimento (débito) e à multa.
PROPOSTA DE ENCAMINHAMENTO
Ante o exposto, submetem-se os autos à consideração superior, propondo-se, com fundamento nos arts. 32, I, e 33 da Lei 8.443/1992 para:
	I - conhecer do recurso de reconsideração interposto pelo Sr. Jose de Arimatéia Anastácio Rodrigues de Lima contra o Acórdão 9858/2017-TCU-Segunda Câmara, e, no mérito, negar provimento; e
		II - 	dar ciência da deliberação ao recorrente, aos demais interessados e à Procuradoria da República no Estado da Paraíba."
	É o Relatório.

8.1. Severino Medeiros Ramos Neto (OAB/PB 19.317), procuração à peça 10.

Procurador Marinus Eduardo De Vries Marsico.

TOMADA DE CONTAS ESPECIAL. CONVÊNIO. FUNDO NACIONAL DE ASSISTÊNCIA SOCIAL. REPASSE PARA ATENDER AO CENTRO DE REFERÊNCIA DA ASSISTÊNCIA SOCIAL - CASA DA FAMÍLIA. NÃO COMPROVAÇÃO DA BOA E REGULAR APLICAÇÃO DA TOTALIDADE DOS RECURSOS. CONTAS IRREGULARES. DÉBITO. PRESCRIÇÃO DA PRETENSÃO PUNITIVA. RECURSO DE RECONSIDERAÇÃO. CONHECIMENTO. RAZÕES RECURSAIS INSUFICIENTES PARA ALTERAR O JUÍZO. NEGATIVA DE PROVIMENTO.

TOMADA DE CONTAS ESPECIAL (TCE)

Secretaria de Recursos (Serur).

Examina-se nesta oportunidade o recurso de reconsideração interposto por José de Arimatéia Anastácio Rodrigues de Lima, ex-prefeito do município de Livramento/PB (gestões 2001/2004 e 2005/2008) , contra o Acórdão 9858/2017-TCU-Segunda Câmara, mediante o qual esta Corte julgou irregulares as suas contas e o condenou ao pagamento do débito apurado.
O ex-prefeito foi apenado em razão da não comprovação da regular aplicação da totalidade dos recursos repassados à prefeitura por intermédio do Convênio CV-456/MAS/2003, cujo objeto era a assistência financeira para atender ao Centro de Referência da Assistência Social - Casa da Família, com prazo de vigência de 18/12/2003 a 18/12/2004, com 60 dias para a apresentação das prestações de contas (peça 2, p. 28-37) .
Preliminarmente, ratifico meu despacho pelo conhecimento da presente peça recursal como recurso de reconsideração porquanto atendidos os requisitos de admissibilidade previstos nos arts. 32, inciso I, e 33 da Lei nº 8.443/1992 (peça 49) .
No tocante ao mérito, a unidade técnica, em análise sobre a matéria (peças 54 e 55) , que contou com a anuência do Ministério Público especializado (peça 56) , propôs a rejeição das razões recursais e a manutenção da deliberação original, posicionamento que incorporo às minhas razões de decidir, sem prejuízo das considerações a seguir.
O recorrente não trouxe elementos capazes de provocar a reforma do acórdão adversado. Em síntese, sustenta que: 
	(i) houve prejuízo ao contraditório e ampla defesa; e
	(ii) houve comprovação da execução integral do objeto do Convênio CV-456/MAS/2003 e da regular aplicação dos recursos recebidos, bem como ausência de má-fé, dano e lesão ao erário.
Quanto ao primeiro argumento da recorrente, de acordo com os autos, é possível verificar que, desde 2005, o órgão repassador - Fundo Nacional de Assistência Social (FNAS) - já vinha cobrando a prestação de contas final do ajuste sob análise (peça 2, p. 82-83) .
Dessa forma, não há que se falar que a documentação para a devida prestação de contas não foi apresentada em decorrência do longo tempo transcorrido desde à execução do convênio. Afinal, conforme afirmado, o ex-gestou ainda era prefeito da municipalidade quando questionado pela primeira vez a respeito da correta prestação de contas dos valores repassados. Assim, não há que se falar em afronta aos princípios do contraditório e da ampla defesa.
Cabe destacar que a jurisprudência desta Corte é pacífica no sentido de que as ações de ressarcimento movidas pelo Estado contra os agentes causadores de danos ao erário são imprescritíveis, nos termos do art. 37, § 5º, da Constituição Federal (v.g. Acórdão 267/2014-TCU-Primeira Câmara e 76/2017-Plenário) , de maneira que a cobrança dos valores do convênio ora tratado foram corretas.
Além disso, aplica-se ao caso concreto o seguinte enunciado constante da Jurisprudência Selecionada do TCU:
O prazo quinquenal para a guarda da documentação pelo convenente (art. 30, § 1º, da IN-STN 01/1997) não se interrompe apenas com a instauração da tomada de contas no âmbito do TCU ou do órgão concedente, mas também pela prática de ato que, de alguma forma, leve ao conhecimento do responsável convenente a necessidade de adoção de alguma providência relativa à prestação de contas. (Acórdão 2252/2016-TCU-Plenário, Relator: Min. Raimundo Carreiro) 
No que se refere ao argumento de que o convênio havia sido regularmente executado e que houve a devida prestação de contas da totalidade dos recursos, não tenho muito a acrescentar à contundente análise da Secretaria de Recursos (peça 54) , cujo trecho copio abaixo, e que foi reforçada pelo parecer do Parquet especializado (peça 56) :
22. Ressalte-se que a orientação daquele Tribunal é pacífica no sentido de que a defesa na tomada de contas especial (TCE) deve estar instruída com todos os elementos necessários à comprovação da aplicação dos recursos federais repassados. Nessa linha, manifestou-se o Ministro Walton Alencar Rodrigues no voto condutor do Acórdão 923/2006-TCU-Segunda Câmara:
Instaurada a tomada de contas especial, e sendo este um procedimento de exceção, a comprovação da aplicação dos recursos deve estar acompanhada de todos os elementos que motivaram os pagamentos, como notas fiscais, recibos, procedimentos licitatórios, contratos, extratos bancários, cópias de cheques e/ou ordens de pagamentos, enfim, os elementos necessários e suficientes que levem ao convencimento da boa e regular aplicação dos recursos.
23. Nessa perspectiva, sobre a comprovação da boa e regular aplicação de recursos públicos, não cabe ao gestor apenas afirmar que não desviou as importâncias recebidas, ou que foram essas aplicadas em benefício da comunidade; há que se ter provas irrefutáveis, por meios idôneos, da boa e regular aplicação de recursos públicos, na forma indicada pela legislação que rege a matéria. 
24. Portanto, a comprovação da boa e regular aplicação de recursos públicos transferidos mediante convênio e outros instrumentos congêneres evidencia-se mediante a execução física e a execução financeira da avença, acompanhada do nexo de causalidade entre uma e outra. Para comprovar a boa e regular aplicação de recursos públicos transferidos por força de convênios celebrados com a União, não basta a simples apresentação de notas de empenho. É imprescindível que o responsável evidencie, por meio de documentos idôneos, que o objeto do convênio foi efetivamente executado com os valores recebidos. Tal evidenciação só se dá mediante inequívoca comprovação da existência de nexo de causalidade entre a fonte de receita e os gastos para consecução do objeto do ajuste. Portanto, é imperioso que, com os documentos apresentados com vistas a comprovar o bom emprego dos valores públicos, seja possível constatar que eles foram efetivamente utilizados no objeto pactuado, de acordo com os normativos legais e regulamentares vigentes. (Acórdão 6098/2017-TCU-Primeira Câmara (rel. Min. Benjain Zymler) ,3.223/2017-TCU-2ª Câmara (rel. Min. Marcos Bemquerer) , 1.276/2015-TCU-Plenário (rel. Min. José Múcio Monteiro) e outros) .
25. Assim, para a comprovação da despesa, entre outros, exige-se as ordens bancárias e o extrato da conta corrente com períodos proporcionais à realização do serviço executado, bem como recibos, notas fiscais, etc. No presente caso, apresentou-se somente uma lista contendo nome de profissionais e os respectivos números dos documentos de notas de empenho, isto é, documentação insuficiente e incompleta para fins de comprovação das despesas e respectivos nexos causais. 
Ressalto que na fiscalização dos gastos públicos, privilegia-se, como princípio básico, a inversão do ônus da prova de maneira que cabe ao gestor comprovar a regular aplicação dos recursos públicos sob sua responsabilidade, em conformidade com o art. 70, parágrafo único, da Constituição Federal e art. 93 do Decreto-Lei 200/1967, c/c o art. 66 do Decreto 93.872/1986.
No que se refere à alegação de inexistência de conduta dolosa, a jurisprudência do Tribunal é pacífica no sentido de que:
A obrigação de ressarcimento ao erário prescinde de comprovação de dolo. É suficiente a quantificação do dano, a identificação da conduta do responsável que caracterize sua culpa, seja por imprudência, imperícia ou negligência, e a demonstração do nexo de causalidade entre a conduta culposa (stricto sensu) e a irregularidade que ocasionou o dano ao erário (Acórdão 185/2016-TCU-Plenário, relator Ministro Vital do Rêgo, constante da "Jurisprudência Selecionada") .
	Ante o exposto, VOTO no sentido que o Tribunal adote a deliberação que ora submeto a este Colegiado no sentido de conhecer e negar provimento a este recurso de reconsideração.
TCU, Sala das Sessões Ministro Luciano Brandão Alves de Souza, em 29 de outubro de 2019.
Ministro JOÃO AUGUSTO RIBEIRO NARDES
Relator